臺灣士林地方法院民事判決　　　　　　　99年度訴字第1249號
原　　　告　藍登桂
訴訟代理人　陳雪萍律師
被　　　告　紀萬租
　　　　　　黃倉海
訴訟代理人　張麗足
被　　　告　連德勝（兼連金煌之遺產管理人）
　　　　　　連水圳
　　　　　　紀鳳春
訴訟代理人　陳新登
被　　　告　連金來
　　　　　　連添
　　　　　　連新福
　　　　　　連輝鍠
　　　　　　連木榮
　　　　　　連金燈
訴訟代理人　許淑女
被　　　告　吳連寶珠
　　　　　　連秀蘭
　　　　　　連秀玲
　　　　　　連秀
　　　　　　連麗花
　　　　　　連麗芬
　　　　　　連怡靜即連進旺之.
　　　　　　連怡欣即連進旺之.
　　　　　　連崇清即連進旺之.
兼上3人共同
法定代理人　沈鳳菊即連進旺之.
上列當事人間請求分割共有物事件，本院於民國100 年6 月29日
言詞辯論終結，判決如下：
    主      文
兩造共有坐落新北市○里區○○里○段楓櫃斗湖小段一九九地號
土地（面積一三三四平方公尺）及一九九之五地號土地（面積一
三一平方公尺）准予合併分割為：如附圖所示Ａ部分面積五二二
平方公尺由原告取得；如附圖所示斜線部分面積共九四三平方公
（含Ｆ部分一三一平方公尺及Ｇ部分八一二平方公尺）由被告取
得，並按附表二所示權利範圍繼續共有。
訴訟費用由兩造分別依附表一所示比例負擔。
    事實及理由
壹、程序方面：
    本件被告連德勝（兼連金煌之遺產管理人）、連金來、連添
    、連新福、連木榮、連秀蘭、連秀玲、連秀卿、連麗花、連
    麗芬、沈鳳菊、連怡靜、連怡欣及連崇清經合法通知未於言
    詞辯論期日到場，核無民事訴訟法第386 條各款所列情形，
    爰依原告之聲請，由其一造辯論而為判決。
貳、實體方面：
一、原告主張：
（一）坐落新北市○里區○○里○段楓櫃斗湖小段199 地號土地
      （面積1,334 平方公尺）及第199-5 地號土地（面積131
      平方公尺）（以下合稱系爭土地，各筆則以地號簡稱）為
      兩造所共有，權利範圍如附表一所示。兩造間就系爭土地
      並無不能分割之協議，然兩造就系爭土地之分割方法無法
      達成協議，爰提起本件訴訟，請求將系爭土地合併分割為
      ：如附圖所示Ａ部分面積522 平方公尺歸伊取得，其餘如
      附圖所示斜線部分面積共943 平方公尺（含Ｆ部分及Ｇ部
      分）歸被告取得，並繼續保持共有關係。199 地號及199-
      5 地號土地位置相鄰，均屬第一種保護區，共有人亦相同
      ，原告所有門牌號碼新北市八里區華富山29-1號之房屋（
      下稱系爭29-1號房屋）係坐落於199 地號土地之上，被告
      連水圳所有門牌號碼新北市八里區華富山29號房屋（下稱
      系爭29號房屋）則係坐落於199-5 地號土地上，系爭29-1
      號房屋占用面積較伊之權利範圍為小，為使土地及建物同
      歸一人所有，保持系爭29-1號房屋之完整性，以發揮最大
      經濟效益，故宜將系爭29-1號房屋坐落基地及周圍土地分
      割為伊所有，又因部分共有人之權利範圍甚少，若將系爭
      土地其餘部分由被告維持共有，對被告較為有利，故伊所
      提分割方案符合兩造之權利範圍比例，並使兩造均能充分
      利用土地及建物，堪稱公平妥適。
（二）至於被告抗辯伊所提分割方案不公平云云，然如附圖所示
      Ａ部分土地全部坐落199 地號土地之上，該部分土地之公
      告現值計新臺幣（下同）82萬5,200 元，而分割前伊就19
      9 及199-5 地號土地權利範圍折算之公告現值為89萬1,05
      3 元，分割後伊取得土地之價值較之於分割前短少6 萬5,
      853 元，故伊所提分割方案並無不利於被告之情。又被告
      復辯稱Ａ部分土地較平坦，分割方案對渠等不公平云云；
      惟伊興建系爭29-1號房屋時有填土，縱認Ａ部分土地較平
      坦，亦是伊之付出所致，況199-5 地號土地係建地，地勢
      較Ａ部分土地更為平坦，經濟價值亦高於Ａ部分土地，是
      伊所提分割方案將199-5 地號土地分割歸被告取得，已為
      被告利益考量。另被告指稱伊興建系爭29-1號房屋未經共
      有人同意云云，實則伊興建系爭房屋前曾經向村長報備，
      並經當時系爭土地共有人同意，被告主張應先拆除系爭29
      -1號房屋，再就系爭土地進行分割，乃為權利濫用。
（三）並聲明：如主文所示。
二、被告連德勝（兼連金煌之遺產管理人）、連秀蘭、連秀玲、
    連麗花、沈鳳菊、連怡靜、連怡欣及連崇清則經合法通知，
    未於言詞辯論期日到場，亦未提出準備書狀作任何聲明或陳
    述。
三、其餘被告均聲明駁回原告之訴，分別抗辯如下：
（一）被告紀萬租：原告興建系爭29-1號房屋未經伊等同意，伊
      等不同意原告所提之分割方案，原告應先拆除系爭29-1號
      房屋，再就系爭土地進行分割等語。
（二）被告黃倉海：系爭土地是祖先留傳下來，希望不要分割，
      原告系爭29-1號房屋應行拆除等語。
（三）被告連水圳：原告係占用系爭土地最好發展之部分興建系
      爭29-1號房屋，興建之前並未經共有人同意，倘依原告所
      提之分割方案，原告取得較多建地，對其有利，然不應按
      權利範圍計算分割取得面積，應按土地價值計算始為公平
      ，縱將系爭土地區分為三區塊，亦應抽籤決定何人分得何
      區塊，不得任由原告選擇。坐落於199-5 地號土地之系爭
      29號房屋為伊所有，存在至少已歷經3 代，如同意原告分
      割，可能導致系爭29號房屋必須拆除等語。
（四）被告紀鳳春、連金來、連添、連新福：原告興建系爭29-1
      號房屋未經伊同意，原告所提之分割方案對其個人有利，
      伊等不同意該分割方案，原告應先拆除系爭29-1號房屋，
      再就系爭土地進行分割，或整筆土地變價分割等語。
（五）被告連輝鍠、連木榮、吳連寶珠、連秀卿、連麗芬、連金
      燈：原告未經渠等同意便興建系爭29-1號房屋，且系爭土
      地裡面還有伊等共有之土地，須經由199 地號土地出入，
      ，原告分割取得靠近道路之部分，亦將影響裡面土地之出
      入，故不應任由原告挑選，原告應先拆除系爭29-1號房屋
      等語。
四、經核：
（一）系爭土地現為兩造所共有，各共有人分別共有及公同共有
      之權利範圍如附表一所示。
（二）199 地號土地之地目為「旱」、199-5 地號土地之地目為
      「建」，均係依都市計畫法劃定之第一種保護區。
（三）系爭土地上現有系爭29號、29-1號兩棟房屋，系爭29號房
      屋為被告連水圳所有，實際坐落於199-5 地號、相鄰之20
      5-2 及未登錄地如附圖所示Ｂ部分，其圍牆使用範圍如附
      圖所示Ｃ部分。系爭29-1號房屋則為原告所有，實際房屋
      主體坐落199 地號土地如附圖所示Ｅ部分，面積112 平方
      公尺，其圍牆使用範圍如附圖所示Ｄ部分。
    以上各項，有原告提出之系爭土地登記謄本、照片、地籍圖
    謄本、都市計畫土地使用分區證明書、房屋稅繳款書影本、
    本院95年度簡上字第21號民事判決影本，及被告提出之門牌
    證明書影本等附卷可稽。且經本院會同新北市淡水地政事務
    所測量人員現場履勘，製有勘驗筆錄存卷，並囑託該所測繪
    複丈成果圖（即附圖）在卷可稽，均堪信為真實。
五、得心證之理由：
（一）按各共有人，除法令另有規定外，得隨時請求分割共有物
      。但因物之使用目的不能分割或契約訂有不分割之期限者
      ，不在此限。又共有物之分割，依共有人協定之方法行之
      。分割之方法不能協議決定，或於協議決定後因消滅時效
      完成經共有人拒絕履行者，法院得因任何共有人之請求，
      命以原物分配於各共有人。民法第823 條第1 項、第824
      條第1 項及第2 項第1 款本文別定有明文。經查，兩造為
      系爭土地之共有人，共有人間就系爭土地並無以契約約定
      不分割期限之情形，為兩造所不爭執，此外，系爭土地亦
      無因物之使用目的不能分割，或法令限制不得分割之情形
      ，而共有人間復無法就分割方法達成協議；準此，原告依
      前揭規定，請求合併分割系爭土地，即無不合。
（二）再按共有物分割方法，法院應斟酌當事人之聲明，按共有
      物之性質、經濟效用及全體共有人之利益等，公平決之，
      且不受當事人主張之拘束（最高法院69年度臺上字第3100
      號判決意旨參照）。經核：
   1、關於分割之方法，原告主張應分割如附圖所示Ａ部分歸其
      取得，其餘斜線部分，即包含Ｆ及Ｇ部分分歸被告取得，
      並由被告繼續保持共有關係；亦即，以系爭29號房屋圍牆
      使用範圍邊緣外、199 地號土地及199-5 地號土地之分隔
      線為部分分割基準線，以及以系爭29-1號房屋及圍牆使用
      範圍為主要基礎，而以直線整齊將系爭土地劃分為三區塊
      之方式。被告或抗辯原告未經共有人同意興建系爭29-1號
      房屋，應先將該屋拆除等語，或抗辯原告占用系爭土地最
      佳部分興建系爭29-1號房屋，倘依原告所提分割方案，其
      取得較多建地，不公平等語；或抗辯應抽籤決定等語。
   2、查，199 地號土地之地目為「旱」，100 年1 月份之公告
      現值為每平方公尺1,600 元，199-5 地號土地之地目則為
      「建」，100 年1 月份之公告現值為每平方公尺2,800 元
      ，2 筆相連均係依都市計畫法劃定之第一種保護區，係位
      於觀音山山區，地處偏僻，無大眾交通工具，人煙稀少、
      交通不便，附近僅有零星建物，並有許多墳墓。又系爭土
      地上有系爭29號房屋、系爭29-1號房屋，坐落位置面積如
      上揭四之（三）所述；199 地號土地為長條形狀，除系爭
      29-1號房屋坐落部分外，均為雜草及樹木，地勢呈較陡峭
      狀態，較難使用等節，業經本院會同新北市淡水地政事務
      所測量人員現場履勘查明，並有該所測繪之複丈成果圖（
      即附圖）、原告提出之現場照片等存卷可參。由此觀之19
      9 地號土地及199-5 地號土地之使用便利性及經濟價值，
      相差無幾，199-5 地號土地並為建地，價值更高於199 地
      號土地，當無系爭29-1號房屋坐落土地部分價值較高之情
      形。
   3、系爭土地分割前，以原告就系爭土地應有部分按公告現值
      核算，原告就系爭土地應有部分之價值計為87萬2,385 元
      〔（1,600 元×1, 334平方公尺×應有部分57/160）+ （
      2,400 元×131 平方公尺×應有部分57/160）=872,385元
      〕。依原告所主張分割方案，原告分割後取得如附圖所示
      Ａ部分土地，按公告現值計算總值則為83萬5,200 元〔1,
      600 元×522 平方公尺=835,200元〕，較之於分割前其應
      該部分之價值減少3 萬7,185 元。是以原告主張之分割方
      案而言，並無獨利於原告，對被告顯然不公之情事。再者
      ，以原告主張之分割方案分割後，原告所有系爭29-1號房
      屋及其圍牆使用範圍全部坐落於分歸原告取得部分，被告
      連水圳所有系爭29號房屋及其圍牆使用範圍則坐落於分歸
      被告取得共有之部分，各自使房屋及坐落土地歸於同一權
      屬者之關係，有利於系爭29號及系爭29-1房屋各自之使用
      價值，亦非獨厚於原告所有系爭29-1號房屋。
   4、復以被告紀萬租、黃倉海、連水圳、紀鳳春、連金來、連
      添、連新福、連輝鍠、連木榮、吳連寶珠、連秀卿、連麗
      芬、連金燈等人均未表示反對與其他共同被告依權利範圍
      比例繼續保持共有關係；至於被告連德勝（兼連金煌之遺
      產管理人）、連秀蘭、連秀玲、連麗花、沈鳳菊、連怡靜
      、連怡欣及連崇清雖未為任何陳述，惟依民法第824 條第
      4 項規定，原物為分配時，因共有人之利益或其他必要情
      形，得就共有物之一部分仍維持共有，是法院自得視實際
      情形予以斟酌權衡。本院考量除被告紀萬租、黃倉海係早
      於47年間購得系爭土地外，其餘被告多屬同一宗族，均係
      基於繼承關係而共有系爭土地，顯有相當之宗族情誼，而
      原告則係於82年間購得系爭土地，其請求分割系爭土地之
      目的係為求系爭29-1號房屋與坐落基地歸於同一權屬，以
      保該房屋使用上之完整性，是除原告基於上述目的而有分
      割之必要外，其餘被告目前並無分割土地各自使用之必要
      性；況倘就各共有人之權利範圍分割為各自單獨所有，除
      紀萬租、黃倉海、紀鳳春、連金來、連添以外之被告，分
      得面積皆不多，甚有不足10平方公尺之畸零地之情形，幾
      無使用利益可言。本院考量全體共有人之利益，認原告之
      應有部分予以分割單獨持有，其餘共有人即被告仍繼續保
      持共有關係，應屬妥適。
   5、本院綜合斟酌系爭土地之地形、位置、現況使用情形、兩
      造應有部分比例、分割共有物之目的、經濟效益以及公平
      均衡原則等一切因素，認原告主張之分割方案應屬適切公
      允之方案。
六、從而，原告民法第823 條第1 項、第824 條第2 項規定，請
    求分割系爭土地，為有理由，應予准許。又本院綜酌上述一
    切因素，認系爭土地應合併分割，將如附圖所示Ａ部分面積
    522 平方公尺分歸由原告取得，如附圖所示斜線部分面積共
    943 平方公（含Ｆ部分131 平方公尺及Ｇ部分812 平方公尺
    ）由被告取得，並按附表二所示權利範圍繼續共有。
七、末查分割共有物具非訟事件之性質，分割共有物之方法，本
    應由法院斟酌何種方式較能增進共有物之經濟效益，並兼顧
    共有人之利益，以決定適當之分割方法，不因何造起訴而有
    不同，故原告請求分割之訴雖有理由，惟關於訴訟費用負擔
    ，應以共有人各按其權利範圍比例負擔，方屬事理之平。爰
    併諭知訴訟費用之負擔如主文第2 項所示。
八、本件判決基礎已臻明確，兩造其餘攻擊防禦方法及訴訟資料
    經本院審酌後，核與判決不生影響，無一一論述之必要，併
    予敘明。
九、據上論結，本件原告之訴為有理由，依民事訴訟法第385 條
    第1 項前段、第80條之1 、第85條第2 項，判決如主文。
中    華    民    國   100    年    7     月    29    日
                  民事第三庭  法  官  施月燿
以上正本證明與原本無異。
如對本判決上訴，應於判決送達後20日內向本院提出上訴狀並附
具繕本，若委任律師提起上訴者，應一併繳納上訴審裁判費，否
則本院得不命補正逕行駁回上訴。
中    華    民    國  100     年    8     月    17    日
                              書記官  吳昀蔚